臺灣高等法院臺南分院刑事判決
109年度上訴字第1042號
上  訴  人  臺灣臺南地方檢察署檢察官
被      告  薛永良





上列上訴人因被告違反毒品危害防制條例案件，不服臺灣臺南地
方法院109年度訴字第576號中華民國109年6月29日第一審判決（
起訴案號：臺灣臺南地方檢察署109年度毒偵字第884號），提起
上訴，本院判決如下：
    主  文
原判決撤銷。
本件公訴不受理。　　
    理  由
一、公訴意旨略以：被告甲○○前於民國90年間因施用毒品案件，
    經法院裁定送觀察、勒戒後，認無繼續施用傾向，由臺灣臺
    南地方檢察署檢察官以90年度毒偵字第1305號、91年度毒偵
    緝字第231號為不起訴處分確定。復於上開觀察、勒戒執行
    完畢釋放後5年內，因施用毒品案件，經臺灣臺南地方法院
    於94年11月4日以94年度訴字第1162號判決判處有期徒刑1年
    、7月，應執行有期徒刑1年6月確定。詎其仍未戒除毒癮，
    基於施用第一級毒品及第二級毒品之犯意，於109年3月1日下
    午5時許，在臺南市○區○○路○段00號○○飯店內，以將海洛因
    及甲基安非他命加入葡萄糖水置於針筒注射靜脈之方式，同
    時施用第一級毒品海洛因及第二級毒品甲基安非他命1次。因
    認被告涉犯毒品危害防制條例第10條第1項、第2項之施用第
    一、二級毒品罪嫌。
二、按起訴之程序違背規定者，應諭知不受理之判決，並得不經
    言詞辯論為之，刑事訴訟法第303條第1款、第307條定有明
    文。此所稱起訴之程序違背規定，係指檢察官提起公訴之訴
    訟行為於程序上有違法律之規定而言。而提起公訴之訴訟行
    為是否於程序上有違法律規定，原則上，固是以起訴時所存
    在之事項及法律規定為判斷，惟檢察官起訴後始發生之情事
    變更事由，致法院不能為實體審理及判決，亦屬「起訴之程
    序違背規定」（最高法院109年度台上字第3826號判決參照
    ）。
三、又按：
㈠、109年7月15日修正生效之毒品危害防制條例20條第3項、第23
    條第2項，各規定：「依前項規定為觀察、勒戒或強制戒治
    執行完畢釋放後，3年後再犯第10條之罪者，適用前2項之規
    定」、「觀察、勒戒或強制戒治執行完畢釋放後，3年內再
    犯第10條之罪者，檢察官或少年法院（地方法院少年法庭）
    應依法追訴或裁定交付審理」，此次修正乃考量施用毒品者
    具「病患性犯人」之特質，放寬觀察、勒戒或強制戒治制度
    之適用時機（立法理由參照），將追訴條件由觀察、勒戒或
    強制戒治執行完畢釋放後5年內改為3年內；且該「3年後再
    犯」，只要本次再犯（不論修正施行前、後）距最近一次觀
    察、勒戒或強制戒治執行完畢釋放，已逾3年者，即該當而
    應再令觀察、勒戒，不因其間是否另犯第10條之罪經起訴、
    判刑或執行而受影響，俾落實此次寬厚刑事政策之變革（最
    高法院109年度台上大字第3826號裁定參照）；準此，倘被
    告被訴施用毒品犯行，距最近一次觀察、勒戒或強制戒治執
    行完畢釋放出所，3年後再犯，訴追條件即有欠缺。
㈡、至於修正後之毒品危害防制條例第35條之1第2款固規定：「
    審判中之案件，由法院或少年法院（地方法院少年法庭）依
    修正後規定處理；依修正後規定應為不起訴處分或不付審理
    之裁定者，法院或少年法院（地方法院少年法庭）應為免刑
    之判決或不付審理之裁定。」，另該條款之立法說明舉例略
    謂：「若該等案件於修正施行前已繫屬於法院或少年法院（
    地方法院少年法庭）者，『為求程序之經濟，法院或少年法
    院（地方法院少年法庭）應依修正施行後之規定處理，即應
    依職權為觀察、勒戒或強制戒治之裁定』」等語，似欲透過
    立法說明由法院依職權裁定觀察、勒戒或強制戒治，以替代
    第20條第1項、第2項所定應由檢察官提出觀察、勒戒或強制
    戒治之聲請云云。惟「起訴程序違背規定」既及於起訴後規
    定，法院當不能「為求程序之經濟」便宜行事，而應保障起
    訴至審判中程序均合規定之當事人程序正義，一方面尊重檢
    察官選擇依聲請觀察、勒戒或命附戒癮條件緩起訴處分等裁
    量權，另方面亦賦予施用毒品者於偵查中陳述適合之戒癮治
    療或戒毒處遇之機會，以保障病患型犯人之陳述權，始與落
    實此次修法寬厚刑事政策變革之意旨相符；反之，倘依毒品
    危害防制條例第35條之1規定立法說明舉例由法院逕行依職
    權裁定觀察、勒戒等語，於第一審判處施用毒品罪刑而由被
    告上訴至第二審情形，此時倘依該說明舉例，由法院逕依職
    權定觀察、勒戒確定，如被告始再撤回上訴，則罪刑與觀察
    、勒戒皆須執行，無異二罰，縱可彼此折抵，然已使罪刑執
    行及觀察、勒戒處遇之目的混淆衝突，更與此次修法考量施
    用毒品者具「病患性犯人」之特質、放寬觀察、勒戒或強制
    戒治制度適用時機之寬厚目的，扞挌不符；從而，前開依毒
    品危害防制條例第35條之1規定立法說明舉例由法院逕行依
    職權裁定觀察、勒戒等語，自非允當，不宜採用。
四、經查：
㈠、本件被告前因施用毒品，最近一次經臺灣臺南地方法院以91
    年度毒聲字第130號裁定送觀察、勒戒，嗣因無繼續施用毒
    品傾向，而於91年7月16日觀察、勒戒執行完畢釋放，並經
    臺灣臺南地方檢察署檢察官以91年度毒偵緝字第231號為不
    起訴處分確定等情，有該不起訴處分書及臺灣高等法院被告
    前案紀錄表（見本院卷第27-82頁）在卷可稽。被告本件被
    訴於109年3月1日，同時施用第一級毒品海洛因及第二級毒
    品甲基安非他命犯行，係在前開觀察、勒戒執行完畢3年後
    再犯，不得逕行起訴，是以訴追條件仍有欠缺。
㈡、本件雖在修正生效前之109年5月18日起訴繫屬原審法院，有
    原審法院收文章戳（見原審卷第7頁）附卷可參，上訴後審
    判中已在109年7月15日修法生效後，因法律修正之情事變更
    ，起訴後發生訴追條件欠缺，致起訴程序違背規定，該程序
    違背規定之瑕疵，無從於審判中補正，法院應不能為實體審
    理及判決，應依刑事訴訟法第303條第1款規定諭知不受理判
    決。
五、原判決於109年6月29日裁判時，依修正前毒品危害防制條例
    規定論處被告犯施用第一、二級毒品罪，並依刑法第55條前
    段想像競合之規定，從一重以施用第一級毒品罪處斷，固非
    無見。惟查：
㈠、毒品危害防制條例第20條第3項、第23條第2項規定，於109年
    7月15日修正生效，因法律修正之情事變更，致訴追條件欠
    缺，本件起訴程序違背規定，原審未及依刑事訴訟法第303
    條第1款規定諭知不受理判決，自有違誤。
㈡、檢察官上訴意旨略以：行為後法律有變更者，適用行為時之
    法律。但行為後之法律有利於行為人者，適用最有利於行為
    人之法律，刑法第2條第1項定有明文。被告行為後，毒品危
    害防制條例第20條第3項業於109年1月15日經總統公布修正
    施行，並自同年7月15日生效，修正前毒品危害防制條例第2
    0條第3項規定：「依前項規定為觀察、勒戒或強制戒治執行
    完畢釋放後，5年後再犯第10條之罪者，適用本條前2項之規
    定。」，修正後之條文則為「依前項規定為觀察、勒戒或強
    制戒治執行完畢釋放後，3年後再犯第10條之罪者，適用前2
    項之規定。」，參照該條項之立法理由，認施用毒品者具「
    病患性犯人」之特質，並參諸世界各國之醫療經驗及醫學界
    之共識，咸認施用毒品成癮者，其心癮甚難戒除，如觀察、
    勒戒或強制戒治執行完畢釋放後，3年後始再有施用第一級
    、第二級毒品之行為者，足見其有戒除毒癮之可能，宜再採
    以觀察、勒戒方式戒除其身癮及以強制戒治方式戒除其心癮
    之措施，為能放寬觀察、勒戒或強制戒治制度之適用時機，
    以協助施用者戒除毒癮，爰修正第3項，並刪除末句中「本
    條」2字。經比較修正前後之法律，新法係於觀察、勒戒或
    強制戒治執行完畢釋放後，3年後再犯施用毒品犯行，即應
    再行聲請觀察、勒戒或強制戒治，是應以被告行為後即修正
    後毒品危害防制條例第20條第3項對被告為有利；本件被告
    於91年7月16日觀察、勒戒執行完畢釋放，3年後再為本件前
    揭同時施用第一、二級毒品之犯行，應依修正後毒品危害防
    制條例第20條第3項之規定聲請觀察、勒戒，原審未及審酌
    ，容有違誤，請將原判決撤銷，更為適當合法之判決等語。
㈢、經核，檢察官上訴意旨，認本件被告於91年7月16日觀察、勒
    戒執行完畢釋放，3年後再為本件前揭同時施用第一、二級
    毒品之犯行，應依修正後毒品危害防制條例第20條第3項之
    規定聲請觀察、勒戒，核屬有據，且依前揭說明，本件因法
    律修正之情事變更，起訴後發生訴追條件欠缺，致起訴程序
    違背規定，應依刑事訴訟法第303條第1款規定諭知不受理判
    決，是檢察官上訴意旨，認應將原判決撤銷，更為適當合法
    之判決，為有理由，自應由本院將原判決撤銷，並依刑事訴
    訟法第303條第1款規定為不受理判決之諭知，且不經言詞辯
    論為之。
據上論斷，應依刑事訴訟法第369條第1項前段、第364條、第303
條第1款、第307條，判決如主文。
中　　華　　民　　國　　110 　年　　1 　　月　　20　　日
                  刑事第四庭    審判長法　官  郭玫利
                                      法　官  曾子珍
                                      法　官  陳金虎
　　　　　　　　　　　　　　　　　　　
以上正本證明與原本無異。
如不服本判決應於收受送達後20日內向本院提出上訴書狀，其未
敘述上訴理由者，並得於提起上訴後20日內向本院補提理由書（
均須按他造當事人之人數附繕本）「切勿逕送上級法院」。
　　　　　　　　　　　　　　　　　　　書記官  蘇文儀
中　　華　　民　　國　　110 　年　　1 　　月　　20　　日